【裁判字號】    90,上訴,854
【裁判日期】    900731
【裁判案由】    違反槍砲彈藥刀械管制條例
【裁判全文】
臺灣高等法院臺南分院刑事判決                                        行股
    上  訴  人
    即  被  告  甲  ○  ○
右上訴人因違反槍砲彈藥刀械管制條例案件，不服臺灣臺南地方法院八十九年度訴字
第一二六九號中華民國九十年五月十六日第一審判決（起訴案號：臺灣臺南地方法院
檢察署八十九年度偵字第九九九０號），提起上訴，本院判決如左：
    主      文
原判決撤銷。
甲○○未經許可製造子彈，累犯，處有期徒刑壹年參月，併科罰金新臺幣壹萬元，罰
金如易服勞役以銀元參佰元即新臺幣玖佰元折算壹日。扣案之改造子彈成品陸顆，及
改造子彈半成品拾柒顆，均沒收。
被訴持有模型玩具手槍部分無罪。
    事      實
甲○○曾於民國（下同）八十四年間違反槍砲彈藥刀械管制條例罪，經原審法院判處
有期徒刑六月，如易科罰金以三百元折算一日確定，已於八十四年八月七日易科罰金
執行完畢；又因犯同條例之罪，於八十五年間經最高法院判處有期徒刑十月確定，已
於八十五年八月三十一日執行完畢，猶不知悔改。復於八十九年七月五日下午六時許
，在臺南市小北模型玩具店，購得供模型玩具手槍（仿ＳＩＧ‧ＳＡＵＥＲ廠半自動
手槍製造）所使用之玩具槍子彈二十七顆（尚未具殺傷力）後，未經許可，於同年月
十五日下午八時許，在臺南市○○路一一一巷六十一號住處，取其中十顆尚未具殺傷
力之子彈，將底火火藥取出加裝彈殼填充鋼珠之改造方法，製成具有殺傷力之子彈十
顆而持有之，迄同年八月二十九日下午三時許，始為警在其上址查獲，並扣得該業經
改造之子彈成品十顆，半成品十七顆。案經臺南縣警察局永康分局報請臺灣臺南地方
法院檢察署檢察官偵查起訴。
    理      由
壹、有罪部分：
一、訊據上訴人即被告甲○○，固不諱言有於右揭時地購得子彈二十七顆之事實；惟
    矢口否認有何改造子彈之犯行，並辯稱：其僅裝ＢＢ彈上去而已，並未改造子彈
    云云。然查被告如何於購得子彈後加以改造等情，已據其在警訊時供稱：「我是
    去購買底火，然後將底火火藥挖出，再裝入子彈殼內，最後再以鋼珠將子彈套上
    」、「於八十九年七月十五日下午二十時許，在家中我以牙籤將底火火藥挖出再
    裝入彈殼上裝鋼珠而成」（見警卷第二至四頁）各等語綦詳，並有上開經改造之
    子彈十顆扣案，及該子彈之照片存卷足稽，足見被告確有改造子彈之行為無訛。
    次查扣案之子彈共二十七顆，其中十顆經送內政部警政署刑事警察局鑑定結果，
    認均係玩具槍彈殼加裝直徑約六ＭＭ之鋼珠改造而成，試射三顆均可擊發，具有
    殺傷力，其餘十七顆則係玩具槍金屬空彈殼等情，亦有該局八十九年九月二十日
    刑鑑字第一三五０五四號鑑驗通知書，附於偵查卷可佐。又上開子彈經原審再送
    法務部調查局鑑定結果，認「送鑑子彈七顆，經拆解一顆檢視，係由供遊戲類槍
    械使用之組合式彈殼，於前端加裝六‧三五ＭＭ鋼珠，內部除底火另填裝火工類
    製品黑色火藥，依其組合構造由適合槍枝使用發射，近距離具有殺傷力；發射過
    彈殼三顆及新品空彈殼十七顆，均係供遊戲類槍械使用之組合式彈殼，送鑑時尚
    未組合改裝，不能發射，不具殺傷力」，亦有該局八九陸三字第八九０九八一五
    ０號鑑定通知書一紙，存於原審卷足證。按槍砲彈藥刀械管制條例第四條第一項
    第二款明定所謂彈藥，係指供同條第一項第一款各式槍砲所使用之砲彈、子彈、
    及其他具有殺傷力或破壞性之各類炸彈、爆裂物等均屬之，被告於上開時地購得
    扣案供模型玩具槍使用之玩具槍子彈二十七顆後，將其中十顆拆解，以底火火藥
    填充並裝上鋼珠，經改造後成為具有殺傷力之子彈，應屬上開條例所稱「彈藥」
    之範圍無訛。綜上足認被告所辯前情，要屬畏罪卸責之飾詞，無足取信。被告未
    經許可改造子彈之犯行已臻明確，應予依法論科。
二、查被告未經許可改造具有殺傷力之子彈，核係犯槍砲彈藥刀械管制條例第第十二
    條第一項之未經許可製造子彈罪。其製造子彈完成後持有子彈之低度行為，已為
    製造子彈之高度行為所吸收，不復另論。其曾有前開犯罪事實欄所載之犯罪前科
    不惟已為其所自承，並有其刑案資料查註紀錄表在卷可佐，其於有期徒刑執行完
    畢後五年內再犯本罪，應依累犯規定加重其刑。原審據予論罪科刑，固非無見；
    惟查被告並無後述未經許可持有改造玩具手槍（模型手槍）之犯行，乃原審未察
    竟認被告亦犯有該罪，而依牽連犯之規定，從一重論以未經許可持有改造玩具手
    槍之罪刑，即尚有未合。被告上訴意旨，否認犯製造子彈罪，雖無足取，惟原判
    決既有可議，自屬無可維持，應由本院將原判決予以撤銷改判。爰審酌被告之素
    行、犯罪之動機、目的、手段、所生危害、及其犯後態度等一切情狀，改對其量
    處有期徒刑一年三月，併科罰金新台幣一萬元，及諭知罰金如易服勞役之折算標
    準，以資懲儆。又扣案之玩具槍子彈二十七顆，業據被告自承為其所有之物，其
    中十顆經其改造為具有殺傷力之子彈成品，因送鑑驗時經試射三顆、拆解一顆，
    合計四顆已不存在，毋庸宣告沒收外，其餘六顆改造子彈成品屬違禁物，應依刑
    法第三十八條第一項第一款宣告沒收；另十七顆改造子彈之半成品，係供其犯罪
    所用之物，亦應依同條第一項第二款沒收之。
三、又按「人民身體之自由應予保障，憲法第八條設有明文。限制人身自由之法律，
    其內容須符合憲法第二十三條所定要件。保安處分係對受處分人將來之危險性所
    為拘束其身體、自由等之處置，以達教化與治療之目的，為刑罰之補充制度。本
    諸法治國家保障人權之原理及刑法之保護作用，其法律規定之內容，應受比例原
    則之規範，使保安處分之宣告，與行為人所為行為之嚴重性、行為人所表現之危
    險性，及對於行為人未來行為之期待性相當。槍砲彈藥刀械管制條例第十九條第
    一項規定：『犯第七條、第八條、第十條、第十一條、第十二條第一項至第三項
    、第十三條第一項至第三項之罪，經判處有期徒刑者，應於刑之執行完畢或赦免
    後，令入勞動場所，強制工作，期間為三年。』，此項規定不問對行為人有無預
    防矯治其社會危險性之必要，一律宣付強制工作三年，限制其中不具社會危險性
    之受處分人之身體、自由部分，其所採措施與所欲達成預防矯治之目的及所需程
    度，不合憲法第二十三條所定之比例原則。犯上開條例第十九條所定之罪，不問
    對行為人有無預防矯治其社會危險性之必要一律宣付強制工作三年之部分，與本
    解釋意旨不符，應自本解釋公布之日起不予適用。犯該條例第十九條第一項所列
    舉之罪，依個案情節符合比例原則部分，固應適用該條例宣告保安處分；至不符
    合部分而應宣告保安處分者，則仍由法院斟酌刑法第九十條第一項規定之要件，
    依職權為之，於此，自無刑法第二條第二項之適用，亦即仍有從新從輕原則之適
    用。」，業經司法院大法官會議釋字第四七一號解釋在案。經核被告所犯本罪之
    情節，及所製造子彈之性質、數量，認尚未符合前開比例原則之適用，而無依前
    開條例第十九條第一項宣告強制工作之必要，亦無依刑法第九十條第一項宣告保
    安處分之必要，併此敘明。
貳、無罪部分：
一、公訴意旨另略以：被告甲○○於八十九年七月五日下午六時許，於臺南市小北模
    型玩具店，購得仿ＳＩＧ‧ＳＡＵＥＲ廠半自動手槍製造，將其塑膠槍管內阻鐵
    去除改造而成可發射子彈，具有殺傷力之模型玩具手槍乙支，未經許可持有之，
    嗣於同年八月二十九日下午三時許，為警在其上開住宅查獲，並扣得該模型玩具
    手槍及槍管各乙支，因認被告涉犯有槍砲彈藥刀械管制第十條第四項未經許可持
    有改造模型手槍之罪嫌云云。
二、按犯罪事實應依證據認定之，無證據不得推定其犯罪事實；又不能證明被告犯罪
    者，應諭知無罪之判決；刑事訴訟法第一百五十四條、第三百零一條第一項，分
    別定有明文。次按所謂認定犯罪事實之證據，係指足以證明被告確有犯罪行為之
    積極證據而言，該項證據必須適合於被告犯罪事實之認定，始得採為斷罪之資料
    。公訴人認被告涉犯有上開持有改造模型槍之罪嫌，無非係以被告在警訊及偵查
    中之自白，及有手槍及槍管各乙支扣案，暨有刑事警察局八十九年九月二十日刑
    鑑字第一三五０五四號鑑驗通知書乙紙附卷等由為論據。訊據被告故不否認持有
    扣案之模型玩具手槍及槍管之事實；惟矢口否認有何持有改造手槍之犯行，並辯
    稱：其係買市面上量產之玩具槍，槍管則係玩具店老闆所送，其並未加以改造，
    且該槍管屬塑膠材質，應不具殺傷力等語。經查扣案之手槍一支，經送內政部警
    政署刑事警察局鑑定結果，雖認「送鑑改造手槍一支（槍枝管制編號：0000
    000000），認係仿ＳＩＧ‧ＳＡＵＥＲ廠半自動手槍製造之玩具手槍，將
    其塑膠槍管內阻鐵去除改造而成，槍身與滑套均為金屬材質，以打擊底火引爆子
    彈內火藥為發射動力，機械性能良好，至於是否具殺傷力，請卓參隨附之『槍枝
    殺傷力鑑驗說明』；送鑑槍管壹支，係未貫通之玩具槍金屬槍管」等語，而所檢
    附供參考之「槍枝殺傷力鑑驗說明」，亦謂：「一、送鑑槍枝係以擊發底火（藥
    ）引爆子彈內火藥為發射動力，依本局對同型式同材質之槍枝實驗結果，倘裝填
    子彈適當，則其最具威力發射動能，均可達２０焦耳／平方公分以上，足以穿透
    人體皮肉層。二、槍枝材質部分如為塑膠，則於發射前述子彈時，因子彈之爆炸
    高壓，可造成爆裂；雖其彈頭仍可射出，且其發射動能，均可達２０焦耳／平方
    公分以上，均認具殺傷力；惟其爆裂所造成之碎片，極易傷及持槍者，基於土造
    槍彈具不穩定性，本局統案實驗如上，不再個案測試」等語，而有該局八十九年
    九月二十日刑鑑字第一三五０五四號鑑驗通知書，及所檢附之「槍枝殺傷力鑑驗
    說明」各一份，附於偵查卷足參（見偵查卷第十五、十六頁）。惟查上開鑑驗通
    知書，對於本件扣案之模型玩具手槍，與該局於「槍枝殺傷力鑑驗說明」中所用
    以實驗之槍枝，其材質、機能、改造後之構造是否完全相同，及該實驗結果能否
    一概類比適用於所有包括本件之送鑑槍枝等情，則未進一步說明，是刑事警察局
    顯然未對於本件扣案之模型玩具手槍是否具有殺傷力為鑑驗，則前開鑑驗通知書
    自不得作為本件扣案之模型玩具手槍具有殺傷力之認定基礎，而憑為不利於被告
    認定之證據。況為確定本件扣案之模型玩具手槍有無殺傷力，原審再將扣案槍彈
    送請法務部調查局鑑定結果，係認「一、附頁照片一送鑑槍枝（0000000
    000）係仿瑞士ＳＩＧ‧ＳＡＵＥＲＰ二二○九ＭＭＰＡＲＡ外形及操作方式
    ，槍身及滑套為鋁合金材質、槍管由塑膠材料製成之遊戲槍枝。該槍機械性能良
    好，在其塑膠槍管側邊原裝有一伸入槍管可防阻彈頭經過的螺絲狀物已經拆除如
    照片二，送鑑槍枝非制式槍枝，是否具有殺傷力端視所發射的子彈而定；照片三
    送鑑金屬模型槍管與照片一槍枝的槍管型式完全一樣，其彈膛處有曾經加工改造
    痕跡，惟尚未完全貫通，不能發射彈頭；照片五發射過彈殼三顆及照片六新品空
    彈殼十七顆，均係供遊戲類槍械使用之組合式彈殼，送鑑時尚未組合改裝，不能
    發射，均不具殺傷力」等情，亦有法務部調查局八九陸三字第八九０九八一五０
    號鑑定通知書一紙，存於原審卷可佐（見原審卷第二十二頁）。則本件扣案之玩
    具手槍（模型槍）是否具殺傷力乙節，既經法務部調查局專業之鑑驗結果，尚僅
    認為「其是否具有殺傷力，端視所發射的子彈而定」，又扣案之改造子彈成品是
    否能藉由上開手槍擊發，上開二份鑑定報告亦未詳予說明，職是扣案之模型玩具
    手槍是否具有殺傷力，自屬有疑。又扣案之金屬模型槍管雖有改造之痕跡，然尚
    未完成貫通，不具有殺傷力，亦經鑑定有如上述。末按槍砲彈藥刀械管制條例第
    十條所稱之「模型槍」，係指原設計非供殺敵、獵物，而使用特殊（空包）子彈
    ，可供田徑比賽起始信號或供以嚇退野獸，或供射擊訓練（因具後作力，可模擬
    真槍，以磨練射手持槍之穩定性）等用途之金屬材質「槍枝」，非一般廠商為供
    觀賞或作樣品所製造之各類「槍枝模型」，亦非為市售之各類「玩具槍」；「改
    造模型槍」係指由產製槍械合法廠商製造之不具發射功能制式槍枝模型，經加工
    改造或得輕易改裝或加裝而具有發射功能及殺傷力之槍枝。而槍彈藥刀械管制
    條例第十一條之「其他可發射金屬或子彈具有殺傷力之各式槍枝」，係指改造模
    型槍以外經製造、改造具殺傷力之其他槍枝（以玩具槍改造並具殺傷力者，亦屬
    之），此分別有內政部警政署八十五年十二月十一日八五警署保字第八八二四四
    號函、及同局八十五年十二月二十七日刑鑑字第七八０一九號函足稽。卷查扣
    案之模型玩具手槍為被告於一般模型玩具店所購得，業據其於歷次偵審中供述甚
    明，並有該手槍之型錄乙紙存於原審卷可考，足見扣案之模型玩具手槍極易於一
    般模型玩具店及市面上購得，而非稍加改裝或加裝後即成為具有發射功能及殺傷
    力之槍枝，再參以該模型玩具槍內之槍管為塑膠槍管，衡情應無法承受一般具殺
    傷力之子彈射擊時所產生之熱度，另扣案之金屬槍管尚未完全貫穿，無法射擊，
    亦有上開鑑定報告為憑，從而扣案之手槍僅係一般市售之模型玩具槍，而非槍砲
    彈藥刀械管制條例所稱之改造模型槍至明。
三、綜上各情，參互觀之，足認被告所辯前詞，堪予採信，此外復查無其他積極證據
    ，足證被告有何公訴意旨所指持有改造模型槍之犯行，本件不能證明被告犯罪。
    原審疏未詳查並審究全案證據調查所得，遽對被告論處持有具殺傷力改造玩具手
    槍之罪刑，自有未合。被告上訴意旨，否認此部分犯罪，自為有理由，應由本院
    將原判決予以撤銷，改諭知被告被訴未經許可持有改造玩具手槍部分無罪。
參、據上論斷，應依刑事訴訟法第三百六十九條第一項前段、第三百六十四條、第二
    百九十九條第一項前段、第三百零一條第一項，槍砲彈藥刀械管制條例第十二條
    第一項，刑法第十一條前段、第四十七條、第四十二條第二項、第三十八條第一
    項第一款、第二款，罰金罰鍰提高標準條例第二條，現行法規所定貨幣單位折算
    新臺幣條例第二條，判決如主文。
本案經檢察官林炎昇到庭執行職務。
中    華    民    國        九十    年      七      月      三十一      日
                                  臺灣高等法院臺南分院刑事第二庭
                                      審判長法官  游明仁
                                            法官  蘇重信
                                            法官  林永茂
右正本證明與原本無異。
如不服本判決，應於判決送達後十日內向本院提出上訴狀，其未敘述理由者並應於提
出上訴狀後十日內向本院補提理由書（應附繕本)。
                                     法院書記官  劉岳文
中    華    民    國        九十    年      七      月      三十一      日
槍砲彈藥刀械管制條例第十二條第一項：
未經許可，製造、販賣或運輸子彈者，處一年以上七年以下有期徒刑，併科新台幣五
百萬元以下罰金。


司法院資訊處製作；財團法人民間司法改革基金會備份。
